【裁判字號】    99,台上,5201
【裁判日期】    990819
【裁判案由】    家暴妨害性自主
【裁判全文】
最高法院刑事判決            九十九年度台上字第五二０一號
上  訴  人  甲○○
選任辯護人  簡炎申律師
            林光彥律師
上列上訴人因家暴妨害性自主案件，不服台灣高等法院中華民國
九十八年八月二十五日第二審更審判決（九十八年度上更(一)字第
一一三號，起訴案號：台灣士林地方法院檢察署九十三年度偵字
第七七八八號），提起上訴，本院判決如下：
    主  文
原判決撤銷，發回台灣高等法院。
    理  由
本件原判決認定上訴人甲○○與未滿十四歲之甲女（民國八十六
年十一月二十八日生，姓名詳卷）係父女，具有家庭暴力防治法
所定之家庭成員關係，竟基於猥褻之犯意，於八十九年五月間某
日晚上及九十三年五月間某日晚上，在台北縣汐止市（地址詳卷
）住處房間內，利用甲女懵懂無知之機會，違背甲女之意願，或
隔著外褲（第一次），或以伸手進入甲女內褲內（第二次），以
手指撫摸甲女之陰部而為猥褻之行為。嗣於九十三年五月某日，
甲女之母乙女（姓名及年齡詳卷）發現甲女下體癢及紅腫，追問
後始悉上情等情。因而撤銷第一審科刑之判決，變更檢察官所引
起訴法條，改判仍論處上訴人對十四歲以下之女子以違反其意願
之方法而為猥褻之行為二罪刑，固非無見。
惟查：(一)、刑法第二百二十八條第二項之利用權勢或機會猥褻罪
，指基於上下從屬支配或優勢弱勢之關係而產生對於被害人之監
督、扶助或照顧之權限或機會，而有此身分之行為人憑藉該監督
權所產生之權力或影響力，或趁照顧、扶助之時機，對迫於無奈
而不得不順從之被害人為猥褻之行為之謂；犯本罪而同時具備同
法第二百二十四條之一（即犯第二百二十四條之罪而有第二百二
十二條第一項第二款之情形）或第二百二十七條第二項、第四項
以年齡為特別因素之要件者，不論行為人與被害人間具有何種特
定關係，均應成立各該條之罪，不能論以本罪。至刑法第二百二
十四條之一對未滿十四歲之男女犯強制猥褻罪，及同法第二百二
十七條第二項對於未滿十四歲之男女為猥褻之行為罪，雖均以被
害人之年齡為其構成要件之要素，惟前者係以行為人以違反被害
人意願之方法，妨害被害人之性意思自由為成立要件，後者則是
出於保護未滿十四歲之男女因身心發展未臻成熟，智識尚非完足
，客觀上對於性行為欠缺同意能力，縱未違反其意願，亦構成犯
罪，乃特設處罰明文以資保護。是猥褻未滿十四歲而欠缺性行為
同意能力之女子，仍應視其所用手段是否違反被害人意願，異其
罪責，非可謂猥褻未滿十四歲之幼女，因幼女欠缺性行為同意能
力，即一概認係違反其意願，均論以對未滿十四歲之女子強制猥
褻罪。原判決以本件被害人二次遭其父性侵害時，為未足三歲、
八歲之稚齡女童，懵懂無知，既不知兩性間猥褻之意義，更無同
意或拒絕上訴人為猥褻行為之能力為由，認定上訴人對其為猥褻
行為，必違反其意願，此項論斷，自欠允洽。(二)、稽之案內資料
，證人甲女於第一審證稱：「（你有沒有跟爸爸講過，叫他不要
吵你睡覺，不要摸？）他有答應我，但還是一直摸」、「（你現
在敢不敢跟爸爸一起睡覺？）不喜歡，我覺得煩死了」、「（你
記不記得你有跟爸爸說不要摸你尿尿的地方有幾次？）有很多次
」、「（也都是晚上你睡覺的時候？）嗯」、「（你跟爸爸說不
要摸了，爸爸怎麼講的？）他說他要走開了」等語（見第一審卷
第四三、四七、四九頁）。如果上情非虛，則究竟上訴人有無違
反甲女之意願，抑或甲女僅係年幼懵懂不知而無同意或拒絕為猥
褻行為之能力，即非全無疑義。攸關法律之適用，自應予釐清，
原判決未詳予勾稽，事實認定與理由說明又不盡一致，遽予判決
，難謂適法。(三)、被告之反對詰問權，固為檢驗證人先後證詞真
正與否之手段，然此僅屬於已得為證據之供述憑信性之判斷範疇
；至於證人在審判中之陳述與其於檢察事務官、司法警察官或司
法警察調查中所為之陳述不符時，其先前在審判外之陳述，仍須
於充足刑事訴訟法第一百五十九條之二所定之「相對可信性」與
「必要性」之要件，始構成傳聞法則之例外，則為有關證據適格
之問題。此可信性之程序要件，雖非不可在審判中藉由詰問證人
之機會一併為調查審認，但證人如僅就實體之待證事實為供述，
則祇發生是否與審判外之陳述相符，並無關乎傳聞例外之程序要
件已否滿足，兩者不可混淆。從而即令被告已對證人就實體事項
為詰問，當亦無從單憑被告在審判中已行使詰問權，即得遽謂該
證人在審判外之先前陳述因此而具有證據能力。原判決徒以第一
審已給予上訴人對證人甲女、乙女之反對詰問為由，遽認其二人
在警詢之陳述，均有證據能力云云，並採為不利之認定，置上訴
人執此之抗辯不問，復未加調查說明，於法自屬有違。以上或為
上訴意旨所指摘，或為本院得依職權調查之事項，應認原判決有
撤銷發回更審之原因。至原判決理由欄貳、七不另為無罪諭知部
分，基於審判不可分原則，應併予發回。
據上論結，應依刑事訴訟法第三百九十七條、第四百零一條，判
決如主文。
中    華    民    國  九十九  年    八    月   十九   日
                      最高法院刑事第十三庭
                          審判長法官  賴  忠  星
                                法官  呂  丹  玉
                                法官  吳      燦
                                法官  蔡  名  曜
                                法官  葉  麗  霞
本件正本證明與原本無異
                                      書  記  官
中    華    民    國  九十九  年    八    月  二十三  日
                                                      K

司法院資訊處製作；財團法人民間司法改革基金會備份。
